---
title: "DAGs pt. 3"
subtitle: "Aula 3"
date: 2026-03-25
---

```{r}
#| include: false
library(ggdag)
library(ggplot2)
```

## Retomando o Exemplo 1 — Independências condicionais implicadas

Voltamos ao DAG da aula anterior:

```{r}
#| message: false
#| fig-width: 6
#| fig-height: 3

dag_ex1 <- dagify(
  D ~ A + B,
  F ~ A,
  Y ~ F + D,
  A ~ U,
  B ~ U,
  coords = list(
    x = c(U = 0, A = 1, B = 1, F = 2, D = 2, Y = 3),
    y = c(U = 0, A = 1, B = -1, F = 1, D = -1, Y = 0)
  )
)
ggdag(dag_ex1) + theme_dag()
```

Caminhos causais de $D$ até $Y$:

1. $D \rightarrow Y$
2. $D \leftarrow B \leftarrow U \rightarrow A \rightarrow F \rightarrow Y$
3. $D \leftarrow A \rightarrow F \rightarrow Y$

### $D \perp\!\!\!\perp F \mid A$

Para verificar, enumeramos todos os caminhos entre $D$ e $F$:

| Caminho | Status |
|---|---|
| $D \leftarrow A \rightarrow F$ | Aberto |
| $D \rightarrow Y \leftarrow F$ | Fechado (collider em $Y$) |
| $D \leftarrow B \leftarrow U \rightarrow A \rightarrow F$ | Aberto |

Os dois caminhos abertos passam por $A$. Logo, se controlarmos por $A$, $D$ e $F$ se tornam independentes.

Isso tem uma implicação concreta: os resíduos de $D$ e os resíduos de $F$ nas regressões abaixo são independentes entre si:

$$
\tilde{D} = D - (\hat{\delta}_0 + \hat{\delta}_1 A)
$$

$$
\tilde{F} = F - (\hat{\gamma}_0 + \hat{\gamma}_1 A)
$$

onde $\hat{\gamma}_0 + \hat{\gamma}_1 A$ é o valor predito de $F$ na regressão $F = \gamma_0 + \gamma_1 A + \omega$.

### Outras independências condicionais implicadas

| Independência | Implicação empírica |
|---|---|
| $Y \perp\!\!\!\perp B \mid D, F$ | $\text{corr}(\tilde{Y}_1, \tilde{B}_1) = 0$ — equivale a $Y \sim D + A$ e $B \sim D + A$ |
| $Y \perp\!\!\!\perp B \mid D, A$ | $\text{corr}(\tilde{Y}_2, \tilde{B}_2) = 0$ |
| $Y \perp\!\!\!\perp A \mid D, F$ | $\text{corr}(\tilde{Y}_3, \tilde{A}) = 0$ |
| $F \perp\!\!\!\perp B \mid A$ | — |

::: callout-note
As implicações observáveis servem para **testar a validade do DAG**. Se uma independência condicional implicada pelo DAG for refutada nos dados, o diagrama precisa ser revisado.
:::

---

## Front Door Adjustments

Até aqui estávamos pensando em controlar os *backdoors* — os caminhos com seta para trás. Mas é possível, estrategicamente, controlar os caminhos com seta para frente. Isso equivale a prestar atenção ao **mediador**.

```{r}
#| message: false
#| fig-width: 5
#| fig-height: 2.5

dag_fd <- dagify(
  M ~ X,
  Y ~ M + X,
  coords = list(
    x = c(X = 0, M = 1, Y = 2),
    y = c(X = 0, M = 0, Y = 0)
  )
)
ggdag(dag_fd) + theme_dag()
```

Controlar pelo mediador $M$ em $X \rightarrow M \rightarrow Y$ dá o **efeito direto** de $X$ sobre $Y$ — a parte do efeito que não passa pelo mediador.

### Exemplo 8 — Experimento aleatório (vacina)

```{r}
#| message: false
#| fig-width: 6
#| fig-height: 2

dag_vacina <- dagify(
  Vacina ~ Sorteio,
  Imunidade ~ Vacina,
  coords = list(
    x = c(Sorteio = 0, Vacina = 1, Imunidade = 2),
    y = c(Sorteio = 0, Vacina = 0, Imunidade = 0)
  )
)
ggdag(dag_vacina) + theme_dag()
```

O resultado do sorteio (0 ou 1) determina se o indivíduo recebe ou não a vacina, que por sua vez afeta o resultado imunológico. A correlação entre sorteio e imunidade expressa **tão somente o efeito da vacina** — o sorteio não tem outro caminho até o resultado.

---

## Exemplo 9 — Cigarro, alcatrão e câncer

Queremos estimar o efeito do cigarro sobre o câncer, sabendo que genética é um confounder.

```{r}
#| message: false
#| fig-width: 5
#| fig-height: 3

dag_cigarro <- dagify(
  Alcatrao ~ Cigarro,
  Cancer   ~ Alcatrao + Genetica,
  Cigarro  ~ Genetica,
  coords = list(
    x = c(Cigarro = 0, Alcatrao = 1, Cancer = 2, Genetica = 1),
    y = c(Cigarro = 0, Alcatrao = 0, Cancer = 0, Genetica = -1.5)
  )
)
ggdag(dag_cigarro) + theme_dag()
```

Caminhos causais (Cigarro → Câncer):

1. $\text{Ci} \rightarrow A \rightarrow \text{Ca}$ — causal
2. $\text{Ci} \leftarrow G \rightarrow \text{Ca}$ — não causal (backdoor por genética)

O efeito do cigarro sobre o alcatrão é isolável porque:

- $\text{Ci} \rightarrow A$: aberto
- $\text{Ci} \leftarrow G \rightarrow \text{Ca} \leftarrow A$: fechado ($\text{Ca}$ é collider)

Isso permite aplicar o **critério front door** em três passos:

**Passo 1:** Estimar o efeito do cigarro sobre o alcatrão:
$$\hat{A} = \hat{\alpha}_0 + \hat{\alpha}_1 \cdot \text{Cigarro}$$

**Passo 2:** Estimar o efeito do alcatrão sobre o câncer, controlando pelo cigarro:
$$\widehat{\text{Câncer}} = \hat{\beta}_0 + \hat{\beta}_1 \cdot \text{Cigarro} + \hat{\beta}_2 \cdot \text{Alcatrão}$$

**Passo 3:** O efeito causal do cigarro sobre o câncer (via alcatrão) é:
$$\text{Efeito} = \hat{\alpha}_1 \times \hat{\beta}_2$$

---

## Exemplo 10 — Passe livre e comparecimento eleitoral

```{r}
#| message: false
#| fig-width: 6
#| fig-height: 3

dag_passe <- dagify(
  Mobilidade    ~ PasseLivre + U,
  Comparecimento ~ Mobilidade + PasseLivre + U,
  coords = list(
    x = c(PasseLivre = 0, Mobilidade = 1, Comparecimento = 2, U = 1),
    y = c(PasseLivre = 0, Mobilidade = 0, Comparecimento = 0, U = -1.5)
  )
)
ggdag(dag_passe) + theme_dag()
```

O passe livre afeta o comparecimento eleitoral via mobilidade urbana, mas há um fator não observado $U$ que confunde a relação entre mobilidade e comparecimento. A estratégia front door resolve isso em três passos:

**Passo 1:** Estimar o efeito do passe livre sobre a variação de mobilidade:
$$\Delta \text{mobilidade} \sim \text{passe livre} \quad (\hat{\alpha})$$

**Passo 2:** Estimar o efeito da variação de mobilidade sobre o comparecimento, controlando pelo passe livre:
$$\text{comparecimento} \sim \Delta m + \text{passe} \quad (\hat{\beta}_1)$$

**Passo 3:** Efeito causal = $\hat{\alpha} \times \hat{\beta}$
