---
title: "DAGs pt. 2"
subtitle: "Aula 2"
date: 2026-03-18
---

```{r}
#| include: false
library(ggdag)
library(ggplot2)
```

Toda a parte de DAG é uma manipulação de probabilidades conjuntas e condicionais. É uma forma de escrever equações $P(X|Y) \times P(Y)$. Só que o Judea Pearl percebeu que você consegue, sem entrar nessa notação formal, resolver quase que as mesmas coisas mas graficamente. Não falaremos muito da notação formal, mas no *Causal Inference in Statistics: a Primer*, do próprio Judea Pearl, entramos em mais detalhes sobre isso.

## A ideia de controlar por variáveis como sendo "bloquear caminhos"

Suponha o seguinte DAG:

```{r}
#| message: false
#| fig-width: 5
#| fig-height: 2

dag_ses <- dagify(
  Renda ~ SES,
  Casa  ~ Renda + SES,
  coords = list(
    x = c(SES = 0, Renda = 1, Casa = 2),
    y = c(SES = 1, Renda = 0, Casa = 0)
  )
)

ggdag(dag_ses) + theme_dag()
```

Aqui, estamos dizendo que `casa ~ renda + SES`. Se fazemos simplesmente `casa ~ renda`, o efeito de renda está contaminado por SES. Afinal, tudo que não especificamos na regressão vira resíduo.

Na prática, se parcializarmos a renda pelo que é explicado pelo SES, conseguimos ir "eliminando caminhos", ou "cortar setas".

O problema é que parcializar, na vida, é essencialmente impossível. O controle por variáveis, portanto, é uma *assumption* muito forte. É impossível representar todos os caminhos causais com muita certeza.

::: callout-important
Controlando por variáveis, conseguimos uma versão parcializada. Mas o fato de que fizemos isso com SES em relação à renda não significa que removemos todas as setas. Suponha, por exemplo, que cor/raça esteja ligando as duas coisas. Então a parcialização não é suficiente.
:::

Uma coisa é $P(Y|X)$ e outra é $P(Y|\text{do}(X))$. A primeira pode ser endógena, enquanto a segunda é necessariamente causal. $\text{do}(X)$ significa que algo foi forçado.

---

## Recap de regressão parcial

Usualmente, queremos explicar $Y$ como função de mais de uma variável, por exemplo $Y = \beta_0 + \beta_1 x + \beta_2 w + \epsilon$. $\beta_1$ é o efeito parcial de $x$ controlado por $w$.

**Regressão simples (1):** queremos o resíduo $\hat{\epsilon}_y = y - (a_0 + a_1 w)$

**Regressão simples (2):** queremos o resíduo $\hat{\epsilon}_x = x - (c_0 + c_1 w)$

A regressão parcial combina as duas coisas:

$$
\hat{\epsilon}_y = b_0 + b_1 \hat{\epsilon}_x
$$

Essa regressão acima, sem controles, na verdade já está controlada, porque de saída removemos de $y$ a parte explicada de $w$ — e fizemos o mesmo com $x$. Isso significa, em essência, que $\beta_1 = b_1$.

---

## Caminhos causais — Exemplo 1

Considere o seguinte DAG:

```{r}
#| message: false
#| fig-width: 6
#| fig-height: 3

dag_ex1 <- dagify(
  D ~ A + B,
  F ~ A,
  Y ~ F + D,
  A ~ U,
  B ~ U,
  coords = list(
    x = c(U = 0, A = 1, B = 1, F = 2, D = 2, Y = 3),
    y = c(U = 0, A = 1, B = -1, F = 1, D = -1, Y = 0)
  )
)

ggdag(dag_ex1) + theme_dag()
```

Os **caminhos causais de $D$ até $Y$** são:

1. $D \rightarrow Y$
2. $D \leftarrow A \rightarrow F \rightarrow Y$
3. $D \leftarrow B \leftarrow U \rightarrow A \rightarrow F \rightarrow Y$

### Backdoors

**Pergunta:** como tirar a parte de $D$ que é explicada por $A$ e $B$? Ou seja, como remover a relação de $D$ com $A$ e $B$ — os *backdoors*?

$$
Y = \beta_0 + \beta_1 D + \beta_2 A + \beta_3 B
$$

::: callout-note
**"Parcializar é cortar caminhos. Parcializar é controlar por variáveis. Logo, controlar por variáveis é cortar caminhos."**

Ao controlar, estamos bloqueando backdoors.
:::

Se controlarmos por $F$, também estaremos controlando pelas coisas em (2). Logo, as cadeias (2) e (3) estão interrompidas, sobrando apenas (1):

$$
Y = \alpha_0 + \alpha_1 D + \alpha_2 F
$$

### Regressões equivalentes

Nesse caso, temos algumas regressões equivalentes — todas deveriam revelar o mesmo efeito de $D$:

$$
Y \sim D + A \qquad Y \sim D + A + F \qquad Y \sim D + F + B
$$
$$
Y \sim D + F \qquad Y \sim D + A + B \qquad Y \sim D + A + F + B
$$

::: callout-important
Em essência, todas essas funções deveriam revelar o mesmo efeito de $D$. Se um efeito é diferente dos demais, o diagrama foi invalidado.
:::

---

## Colliders

Vamos lembrar das **relações triádicas**:

| Estrutura | Tipo | Status do caminho |
|---|---|---|
| $X \rightarrow M \rightarrow Y$ | Cadeia (*chain*) | Aberto; fecha ao controlar por $M$ |
| $X \leftarrow C \rightarrow Y$ | Bifurcação (*fork*) | Aberto; fecha ao controlar por $C$ |
| $X \rightarrow C \leftarrow Y$ | Colisão (*collider*) | **Já fechado**; abre ao controlar por $C$ |

::: callout-warning
**Controlar por um collider abre um caminho antes inexistente.**

Na tríade $X \rightarrow C \leftarrow Y$, $X \perp Y$: são ortogonais, independentes. Controlar por $C$ cria uma associação espúria entre $X$ e $Y$.
:::

### Simulação

```{r}
#| message: false

set.seed(42)
n <- 100000

x <- rnorm(n)
y <- rnorm(n)
c <- 2 * x + 1.5 * y + rnorm(n) + 10

m1 <- lm(y ~ x)        # zero efeitos
m2 <- lm(y ~ x + c)    # efeitos criados pelo collider

summary(m1)$coefficients["x", ]
summary(m2)$coefficients["x", ]
```

Em `m1`, o efeito de $x$ sobre $y$ é essencialmente zero. Em `m2`, ao controlar por $c$ (o collider), criamos um efeito espúrio.

### Por que controlar por um collider abre caminhos?

Seja $\tilde{X} = x - (\alpha_0 + \alpha_1 c)$ e $\tilde{Y} = y - (\delta_0 + \delta_1 c)$. Então:

$$
\text{cov}(\tilde{X}, \tilde{Y}) = \text{cov}(x - \alpha_1 c,\; y - \delta_1 c)
$$

$$
= \underbrace{\text{cov}(x, y)}_{= 0} + \text{cov}(x, -\delta_1 c) + \text{cov}(-\alpha_1 c, y) + \text{cov}(-\alpha_1 c, -\delta_1 c)
$$

$$
= -\gamma_1\,\text{cov}(x, c) - \delta_1\,\text{cov}(c, y) + \alpha_1 \delta_1\,\text{var}(c) \neq 0
$$

É nesse sentido que **controlar por um collider cria um caminho antes inexistente**: em princípio parecia que estávamos removendo $c$, mas como $c$ não estava lá desde o início, acabamos incluindo-o.

::: callout-note
Estamos olhando para relações lineares, mas isso vale para quaisquer especificações funcionais.
:::

---

## Exemplos

### Exemplo 2

```{r}
#| message: false
#| fig-width: 5
#| fig-height: 3.5

dag_ex2 <- dagify(
  Y ~ D + A,
  B ~ D + A,
  C ~ D + B,
  coords = list(
    x = c(D = 0, A = 2, B = 1, C = 0, Y = 2),
    y = c(D = 1, A = 1, B = 0, C = -1, Y = 0)
  )
)

ggdag(dag_ex2) + theme_dag()
```

**Caminhos causais ($D \rightarrow Y$):**

1. $D \rightarrow Y$ (causal)
2. $D \rightarrow \boxed{B} \leftarrow A \rightarrow Y$ — $B$ é collider; caminho não-causal (seta pra trás)
3. $D \rightarrow \boxed{C} \leftarrow B \leftarrow A \rightarrow Y$ — $C$ é collider

**Mínimos controles necessários:** $Y \sim D + A$, ou mesmo nenhum.

**Simulação:**

```{r}
set.seed(42)
n <- 10000

D <- rnorm(n)
A <- rnorm(n)
B <- D + A + rnorm(n)
C <- D + B + rnorm(n)
Y <- D + A + rnorm(n)
```

---

### Exemplo 3

```{r}
#| message: false
#| fig-width: 6
#| fig-height: 3.5

dag_ex3 <- dagify(
  D ~ G,
  S ~ D + O + H,
  O ~ D + H,
  latent = "H",
  labels = c(
    G = "Sexo", D = "Discriminação",
    S = "Salário", O = "Ocupação",
    H = "Habilidades\n(não obs.)"
  ),
  coords = list(
    x = c(G = 0, D = 1, O = 2, S = 3, H = 3),
    y = c(G = 0, D = 0, O = -1, S = 0, H = -1)
  )
)

ggdag(dag_ex3, use_labels = "label", text = FALSE) + theme_dag()
```

**Caminhos causais ($G \rightarrow S$):**

1. $G \rightarrow D \rightarrow S$ — aberto (causal)
2. $G \rightarrow D \rightarrow O \rightarrow S$ — aberto (causal)
3. $G \rightarrow D \rightarrow \boxed{O} \leftarrow H \rightarrow S$ — **fechado** ($O$ é collider)

**Mínimos controles necessários:** nenhum. $S \sim D$.

- $S \sim G + D$ elimina todos os efeitos, porque $D$ é o único mediador existente.
- $S \sim G + O$ introduz viés — não podemos controlar por Ocupação, pois ela é o collider.

::: callout-warning
Se controlo pelo collider, abro o caminho. Mas se controlo por uma variável que vem **depois** do collider (por exemplo, $H$, se fosse observável), o caminho fecha novamente.

Em (1), se controlo por $D$, corto todas as setas.
:::

---

### Exemplo 5 — Descendentes de collider

```{r}
#| message: false
#| fig-width: 5
#| fig-height: 3.5

dag_ex5 <- dagify(
  Y ~ X + A,
  B ~ X + A,
  C ~ B,
  coords = list(
    x = c(X = 0, A = 2, B = 1, C = 1, Y = 2),
    y = c(X = 1, A = 1, B = 0, C = -1, Y = 0)
  )
)

ggdag(dag_ex5) + theme_dag()
```

**Caminhos causais ($X \rightarrow Y$):**

1. $X \rightarrow Y$ (causal)
2. $X \rightarrow \boxed{B} \leftarrow A \rightarrow Y$ — $B$ é collider; caminho não-causal

**Mínimos controles:** nenhum.

**O que acontece se controlarmos por $C$?** Afinal, $\text{cov}(C, B) \neq 0$. De fato, $C$ é causado por $B$, logo $C = a_0 + a_1 B$. Por isso, **controlar por $C$ é análogo a controlar por $B$**:

$$
Y \sim X + C \iff Y \sim X + B
$$

**Equação viesada de interesse:**

$$
\text{(1)}\quad Y = \beta_0 + \underbrace{\beta_1 X + \beta_2 B}_{\text{viesado}}
$$

$$
\text{(2)}\quad Y = \beta_0 + \beta_1 X + \beta_3 C + \varepsilon
$$

Substituindo $C = a_0 + a_1 B + U$:

$$
= (\beta_0 + \beta_3 a_0) + \beta_1 X + \beta_3 a_1 B + (\beta_3 U + \varepsilon)
$$

O viés introduzido ao controlar pelo descendente $C$ é análogo ao viés de controlar pelo próprio collider $B$.

---

### Exemplo 6

```{r}
#| message: false
#| fig-width: 5
#| fig-height: 3

dag_ex6 <- dagify(
  X ~ U + E,
  Y ~ X + D,
  D ~ U,
  coords = list(
    x = c(U = 0, E = 2, X = 1, D = 0, Y = 2),
    y = c(U = 0, E = 0, X = 0, D = -1, Y = 0)
  )
)

ggdag(dag_ex6) + theme_dag()
```

**Caminhos causais ($D \rightarrow Y$):**

1. $D \rightarrow Y$ — causal; **aberto**
2. $D \leftarrow U \rightarrow X \rightarrow Y$ — não-causal; **fechado** ao controlar por $X$
3. $D \leftarrow U \rightarrow \boxed{X} \leftarrow E \rightarrow Y$ — $X$ é collider; **abre** ao controlar por $X$

**Colliders:** $X$ (filho de $U$ e $E$). **Filhos de collider:** $\emptyset$ ($Y$ é nossa variável de interesse).

**Mínimos controles:** não é possível identificar o efeito causal.

---

### Exemplo 7

```{r}
#| message: false
#| fig-width: 5
#| fig-height: 3.5

dag_ex7 <- dagify(
  Y ~ D + A + C,
  B ~ D + A,
  C ~ D + B,
  coords = list(
    x = c(D = 0, A = 2, B = 1, C = 1, Y = 2),
    y = c(D = 1, A = 1, B = 0, C = -1, Y = 0)
  )
)

ggdag(dag_ex7) + theme_dag()
```

**Caminhos causais ($D \rightarrow Y$):**

1. $D \rightarrow Y$ (efeito direto)
2. $D \rightarrow B \rightarrow C \rightarrow Y$ (causal)
3. $D \rightarrow \boxed{B} \leftarrow A \rightarrow Y$ — $B$ é collider; não-causal
4. $D \rightarrow \boxed{C} \leftarrow B \leftarrow A \rightarrow Y$ — $C$ é collider; não-causal

**Mínimos controles:**

- **Efeito total:** nenhum.
- **Efeito direto:** não estimável diretamente, pois controlar por $B$ ou $C$ (os mediadores) abriria os caminhos de collider.

**Colliders e seus filhos:** $\{B, C\}$ — filhos estão desconectados dos caminhos causais. Mas, na verdade, é possível controlar por $A$ e fechar o caminho que se abriu:

$$
Y \sim \boxed{D} + C + A \quad \rightarrow \quad \text{efeito causal direto}
$$

---

## Sobre efeito total e efeito direto

Considere $E \rightarrow O \rightarrow S$ (com $E \rightarrow S$ também):

- Educação afeta ocupação, que afeta salário — mas educação também afeta salário diretamente.
- **Controlar por ocupação** nos dá o efeito dessa parte da educação que afeta salário mas *não* afeta ocupação (efeito direto).
- **Não controlar** nos dá o efeito total.

---

## D-Separação

Dizemos que duas variáveis estão **d-separadas** quando todos os caminhos entre elas forem bloqueados.

**Exemplos:**

- $X \rightarrow C \leftarrow Y$: $X$ e $Y$ estão d-separadas (collider não controlado).
- $X \rightarrow C \rightarrow Y$: após controlar por $C$, $X$ e $Y$ estão d-separadas.
- $A \rightarrow B \rightarrow D$, $A \rightarrow C \rightarrow D$: após controlar por $B$ e $C$, $A$ e $D$ estão d-separadas.

**Independências condicionais implicadas:** $A \perp\!\!\!\perp D \mid B, C$

### Voltando ao Exemplo 1

```{r}
#| message: false
#| fig-width: 6
#| fig-height: 3

ggdag(dag_ex1) + theme_dag()
```

**Caminhos causais ($D \rightarrow Y$):**

1. $D \rightarrow Y$ — efeito direto
2. $D \leftarrow B \leftarrow U \rightarrow A \rightarrow F \rightarrow Y$ — viés
3. $D \leftarrow A \rightarrow F \rightarrow Y$ — viés

**Colliders:** $\emptyset$. **Ajustes mínimos:** $\{F, A\}$.

**Independências condicionais implicadas:**

$$
B \perp\!\!\!\perp Y \mid D, A \qquad Y \perp\!\!\!\perp B \mid D, F \qquad F \perp\!\!\!\perp B \mid A \qquad \cdots
$$

::: callout-note
Quando eu desenho um DAG, ele me dá o significado das relações e as implicações observáveis. As independências condicionais são *testáveis* nos dados — e é isso que nos permite validar ou invalidar um modelo causal.
:::
