---
title: "DAGs pt. 1"
subtitle: "Aula 1"
date: 2026-03-11
---

```{r}
#| include: false
library(ggdag)
library(ggplot2)
```

## Diagramas causais

Um **grafo acíclico dirigido** (DAG) é uma representação gráfica de relações causais. A seta básica $X \rightarrow Y$ carrega vários significados simultâneos:

- $X$ é parte do processo gerador de dados (PGD) de $Y$
- Contrafactual: se $X$ não tivesse ocorrido, $Y$ provavelmente também não teria
- Se propositalmente mudássemos o valor de $X$, $Y$ provavelmente se alteraria
- Em resumo: $X$ **causa** $Y$

Duas propriedades importantes das causas nos DAGs:

1. **Múltiplas causas.** Um mesmo $Y$ pode ter várias causas: $X_1 \rightarrow Y$, $X_2 \rightarrow Y$, $X_3 \rightarrow Y$. Cada $X_i$ é uma causa parcial.
2. **Causas são probabilísticas.** Elas alteram a distribuição de $Y$, não determinam seu valor com certeza. Estamos falando de coletivos de unidades de observação.

### Por que acíclico?

Setas unidirecionais não funcionam em ciclos. Um DAG **deve** ser acíclico — cadeias do tipo $A \rightarrow D \rightarrow E \rightarrow F \rightarrow A$ são proibidas. Há uma justificativa lógica: ciclos geram tautologias. Há também uma justificativa operacional: o aciclo viabiliza certas propriedades matemáticas que seriam impossíveis de outra forma.

---

## Como escolher as setas

É muito difícil escolher quais setas *não* criar, porque o mundo é de fato complicado. A melhor forma de decidir quais setas incluir é por meio de **revisão de literatura** — em particular, revisão sistemática e meta-análise.

- **Revisão sistemática:** permite identificar se o efeito existe e em que direção opera
- **Meta-análise:** fornece pistas sobre a magnitude e a forma funcional da relação

::: callout-note
O DAG não informa nada sobre a forma funcional da relação entre as variáveis — apenas sobre sua existência e direção. A revisão de literatura preenche essa lacuna.
:::

### Simplificação de DAGs

Na prática, é necessário simplificar. Quatro estratégias úteis:

1. Eliminar fatores desimportantes (ligação obscura com $Y$ ou muito distante)
2. Agregar variáveis redundantes ou usar apenas uma delas
3. Eliminar irrelevâncias
4. Desconsiderar a representação de mediadores, se a mediação não é o alvo do interesse

---

## Relações triádicas fundamentais

Toda a estrutura de um DAG pode ser decomposta em três tipos de relações entre três variáveis:

### 1. Mediação (*chain*)

$X \rightarrow M \rightarrow Y$ — e possivelmente também $X \rightarrow Y$ diretamente.

```{r}
#| message: false
#| fig-width: 5
#| fig-height: 2

dag_mediacao <- dagify(
  M ~ X,
  Y ~ M + X,
  coords = list(
    x = c(X = 0, M = 1, Y = 2),
    y = c(X = 0, M = 0, Y = 0)
  )
)
ggdag(dag_mediacao) + theme_dag()
```

### 2. Confusão / *Confounder* (*fork*)

Um determinante comum $Z$ que causa tanto $X$ quanto $Y$:

```{r}
#| message: false
#| fig-width: 4
#| fig-height: 2.5

dag_fork <- dagify(
  X ~ Z,
  Y ~ Z,
  coords = list(
    x = c(Z = 1, X = 0, Y = 2),
    y = c(Z = 1, X = 0, Y = 0)
  )
)
ggdag(dag_fork) + theme_dag()
```

### 3. Colisão / *Collider* (*inverted fork*)

Duas causas independentes que convergem num mesmo efeito: $X \rightarrow C \leftarrow Y$.

```{r}
#| message: false
#| fig-width: 4
#| fig-height: 2.5

dag_collider <- dagify(
  C ~ X + Y,
  coords = list(
    x = c(X = 0, Y = 2, C = 1),
    y = c(X = 1, Y = 1, C = 0)
  )
)
ggdag(dag_collider) + theme_dag()
```

#### O exemplo de Hollywood

Suponha que atores em Hollywood sejam selecionados por talento *ou* beleza — e que, na população geral, talento e beleza sejam independentes. Uma vez dentro desse grupo, observamos uma correlação negativa entre as duas características: quanto menos talentoso, mais belo — e vice-versa.

Essa correlação não existe na população; ela é **criada pela seleção**. Beleza e talento explicam conjuntamente a chance de estar em Hollywood — que é o collider.

::: callout-warning
**Controlar por um collider tem o mesmo efeito de selecionar uma amostra que é fruto de um collider.** Colliders são armadilhas como variáveis de controle.
:::

---

## Implicações observáveis

O DAG nos ajuda a desenhar diversas formas funcionais que, na prática, deveriam produzir os mesmos efeitos causais para uma variável de interesse. Um único DAG pode gerar dezenas de proposições empiricamente testáveis — independências condicionais, regressões equivalentes, restrições de sobreidentificação.

A função principal dos DAGs é, portanto, **gerar implicações observáveis** que podem ser confrontadas com os dados.
